ACORDAO-COMPLETO-2341972

ACÓRDÃO 1172/2019 ATA 17/2019 - PLENÁRIO

VISTOS, relatados e discutidos estes autos de representação em cuja etapa processual se apreciam pedidos de reexame interpostos por JMT Serviços e Locação de Mão de Obra Ltda., Alfredo Galvão da Silva Junior e Luiz Roberto Leite Fonseca, contra o Acórdão 1842/2017-TCU-Plenário, integrado pela rejeição de embargos declaratórios (Acórdão 2547/2017-TCU-Plenário) ; 
	ACORDAM os Ministros do Tribunal de Contas da União, reunidos em Sessão do Plenário, ante as razões expostas pelo Relator, em:
	9.1. conhecer dos pedidos de reexame interpostos por Luiz Roberto Leite Fonseca, Alfredo Galvão da Silva Junior e JMT Serviços de Locação de Mão de Obra Ltda. por atenderem aos requisitos de admissibilidade constantes do art. 48 da Lei 8.443/1992;
	9.1.1. negar provimento ao recurso interposto por Luiz Roberto Leite Fonseca;
	9.1.2  dar provimento ao recurso de Alfredo Galvão da Silva Junior para:
9.1.2.1. acolher as suas razões de justificativas;
9.1.2.2.  tornar sem efeito a multa aplicada no item 9.5 do Acórdão 1842/2017-TCU-Plenário, no que lhe diz respeito;
9.1.2.3. revogar os itens 9.6 e 9.7 do Acórdão 1842/2017-TCU-Plenário;
9.1.3 dar provimento ao recurso de JMT Serviços de Locação de Mão de Obra Ltda. para:
9.1.3.1. acolher as suas razões de justificativas;
9.1.3.2.  tornar sem efeito a multa aplicada no item 9.5 do Acórdão 1842/2017-TCU-Plenário, no que lhe diz respeito;
9.1.3.3. revogar o item 9.8 do Acórdão 1842/2017-TCU-Plenário;
	9.2. comunicar esta decisão aos recorrentes, ao município do Natal/RN, e à Procuradoria da República do Estado no Rio Grande do Norte.

Pedidos de reexame interpostos contra decisão que, em processo de representação, imputou à empresa recorrente inidoneidade para licitar e inabilitou os responsáveis para exercer cargo público e aplicou-lhes multas em razão de irregularidades identificadas em procedimento de dispensa de licitação para contração de empresa especializada na operacionalização de atividades administrativas e de apoio ao SAMU 192 Natal/RN.

Município do Natal - RN.

3. Recorrentes: Luiz Roberto Leite Fonseca (XXX.952.013-XX); Alfredo Galvão da Silva Junior (XXX.902.234-XX); JMT Serviços de Locação de Mão de Obra Ltda. (07.442.731/0001-36).

13.1. Ministros presentes: José Mucio Monteiro (Presidente), Walton Alencar Rodrigues, Benjamin Zymler, Augusto Nardes, Aroldo Cedraz, Raimundo Carreiro e Bruno Dantas (Relator).
13.2. Ministro-Substituto convocado: Augusto Sherman Cavalcanti.
13.3. Ministros-Substitutos presentes: Marcos Bemquerer Costa, André Luís de Carvalho e Weder de Oliveira.

ACORDAO-COMPLETO-2364005

Acórdão 1800/2019 - Plenário

ACORDAO-COMPLETO-2416323

Acórdão de Relação 1805/2020 - Plenário

Acórdão de Relação

ACORDAO-COMPLETO-2388553

Acórdão de Relação 3088/2019 - Plenário

BRUNO DANTAS

Ministro Vital do Rêgo.

Por registrar as principais ocorrências havidas no andamento do processo até o momento, resumindo os fundamentos das peças acostadas aos autos, adoto como relatório, com os ajustes necessários, a instrução da Secretaria de Recursos do Tribunal de Contas da União (peça 163) , que contou com a anuência do corpo diretivo da unidade (peças 164-165) :
"INTRODUÇÃO
Cuidam-se de pedidos de reexame em processo de representação apresentados por JMT Serviços e Locação de Mão de Obra Ltda., Alfredo Galvão da Silva Junior e Luiz Roberto Leite Fonseca, insurgindo-se contra o Acórdão 1842/2017-TCU-Plenário (peca 92) , integrado pela rejeição dos embargos declaratórios (Acórdão 2547/2017-TCU-Plenário - peça 123) , por meio do qual os responsáveis tiveram suas justificativas rejeitadas, com imposição de multa, penalidade de inabilitação e recomendação de procedimentos disciplinares, em razão de irregularidades identificadas em procedimento de dispensa de licitação para contração de empresa especializada na operacionalização de atividades administrativas e de apoio ao SAMU 192 Natal/RN.
2. Eis o extrato da decisão recorrida (Acórdão 1842/2017-TCU-Plenário - peça 92) :
9.1. conhecer da representação, uma vez satisfeitos os requisitos de admissibilidade previstos nos arts. 235 e 237, inciso VII, do RI/TCU, c/c o art. 113, § 1º, da Lei 8.666/1993, bem como o que dispõe o art. 103 da Resolução TCU 259/2014, para, no mérito, considerá-la parcialmente procedente;
9.2. rejeitar as justificativas apresentadas em sede de oitiva pela empresa JMT Serviços e Locação de Mão de Obra Ltda. (07.442.731/0001-36) ;
9.3. rejeitar as razões de justificativa apresentadas por Luiz Roberto Leite Fonseca (XXX.952.013-XX) , secretário de saúde do município de Natal/RN, relacionadas à não realização tempestiva de regular procedimento de licitação com vistas à contratação de empresa especializada na operacionalização das atividades administrativas e de apoio Samu de Natal/RN, ocasionando a realização indevida de dispensa, e à autorização e homologação de dispensa sem justificativa prévia de preços;
9.4 rejeitar as razões de justificativas de Alfredo Galvão da Silva Júnior (XXX.902.234-XX) , coordenador do Samu 192 Natal/RN, relacionadas à emissão de pareceres técnicos divergentes e incompatíveis entre si no âmbito da Coleta de Preços 21/2016 e considerar grave a infração cometida;
9.5. aplicar aos Srs. Luiz Roberto Leite Fonseca (XXX.952.013-XX) , secretário de saúde do município de Natal/RN, e Alfredo Galvão da Silva Júnior (XXX.902.234-XX) , coordenador do Samu 192 Natal, individualmente, a multa prevista no art. 58, II, da Lei 8.443/1992, nos valores de R$ 10.000,00 (dez mil reais) e R$ 25.000,00 (vinte e cinco mil reais) , fixando-lhes o prazo de 15 (quinze) dias, a contar das notificações, para que comprovem, perante o Tribunal (art. 214, inciso III, alínea 'a', do Regimento Interno/TCU) , o recolhimento das dívidas ao Tesouro Nacional, atualizadas monetariamente desde a data deste acórdão até a data dos efetivos recolhimentos, se forem pagas após o vencimento, na forma da legislação em vigor;
9.6. considerar graves as infrações cometidas por Alfredo Galvão da Silva Júnior (XXX.902.234-XX) ;
9.7. com fundamento no art. 60 da Lei 8.443/1992, inabilitar Alfredo Galvão da Silva Júnior (XXX.902.234-XX) para o exercício de cargo em comissão ou função de confiança no âmbito da Administração Pública Federal, pelo período de cinco anos;
9.8. considerar graves as infrações cometidas e declarar, com fundamento no art. 46 da Lei 8.443/1992, a empresa JMT Serviços e Locação de Mão de Obra Ltda. (07.442.731/0001-36) inidônea para participar, por três anos, de licitação na Administração Pública Federal;
9.9. autorizar, desde logo, com fundamento no art. 28, inciso II, da Lei 8.443/1992, caso não atendidas as notificações e, na impossibilidade de desconto em folha das multas aplicadas, a cobrança judicial dos valores;
9.10. recomendar ao município de Natal/RN que adote as providências administrativas disciplinares cabíveis acerca das irregularidades atribuídas a Alfredo Galvão da Silva Júnior (XXX.902.234-XX) , coordenador do Samu 192 Natal/RN, relacionadas à emissão de pareceres técnicos divergentes e incompatíveis entre si no âmbito da Coleta de Preços 21/2016;
9.11. determinar à Secex/RN que analise os indícios levantados neste processo relacionados a possível sobrepreço no âmbito do Contrato 67/2016, firmado pelo município de Natal/RN em decorrência da dispensa de licitação denominada Coleta de Preços 21/2016 e, caso considere presentes os requisitos necessários, represente junto ao Tribunal para o prosseguimento do feito, nos termos do art. 246 do RI/TCU;
9.12. dar ciência desta decisão, bem como do relatório e do voto que a fundamentam, ao representante, aos responsáveis, à empresa JMT Serviços e Locação de Obra Ltda., ao município de Natal/RN e à Secex-RN; e
9.13. encaminhar cópia desta decisão, bem como do relatório e do voto que a fundamentam, ao Procurador-Chefe da Procuradoria da República no Estado do Rio Grande do Norte, para que adote as medidas que entender cabíveis com relação aos indícios de litigância de má-fé praticados pela empresa JMT Serviços e Locação de Obra Ltda. No âmbito do processo 0802595-21.2016.4.05.8400 - 1ª Vara Federal - Seção Judiciária do Rio Grande do Norte.
HISTÓRICO
3. Inicia-se o processo de representação por relato de irregularidades ocorridas em processo de dispensa de licitação, por ausência de ampla competitividade e indícios de tentativa de fraude a licitação na contratação de empresa especializada em serviços de atividade administrativa e de apoio ao Serviço de Atendimento Móvel em Natal - RN (Coleta de Preços 21/2016) .
4. Após o devido processo legal, a Corte julgou procedente a representação, afirmando a irregularidade na dispensa da licitação pela possibilidade de adoção de medidas tempestivas (item 18 do Voto - peça 93) , a ausência de justificativa de preços nos termos do art. 26, parágrafo único, da Lei 8.666/1993 (item 21 do Voto - peça 93) , emissão de pareceres técnicos de conteúdo opostos em 8/4/2016 pelo Coordenador Administrativo do Samu/RN (item 35 do Voto - peça 93) , intenção fraudatória do procedimento licitatório pela utilização de documento falso em ação judicial (item 44 do Voto - peça 93) , decisão contra a qual se insurgem os recorrentes.
EXAME DE ADMISSIBILIDADE
5. Manifesta-se concordância com os exames de admissibilidade contidos nas peças 141-144, acolhidos pelo e. Rel. Min. Bruno Dantas (peça 146) , pela admissão dos recursos.
EXAME DE MÉRITO
6. Delimitação
7. São os pontos a serem discutidos no recurso aviado pela empresa (peça 139) : a) inexistência de procedimento licitatório que impossibilita a aplicação das sanções contidas no art. 90 da Lei 8666/93 ou art. 46 da Lei 8443/92; b) análise e rejeição dos argumentos pelo Poder Judiciário em diversos procedimentos cíveis; c) presunção de validade dos atos públicos, ausência de benefícios à empresa e prejuízos à Administração; d) necessidade de caracterização de dolo por parte da empresa.
8. São os pontos a serem discutidos no recurso aviado pelo responsável Luiz Roberto Leite Fonseca (Secretário Municipal de Saúde de Natal/RN - peça 119) : a) exiguidade no exercício do cargo como justificativa para o procedimento emergencial; b) criação de modelo alternativo de licitação para os serviços e complexidade impeditiva de nova licitação à tempo; c) ponderação entre a necessidade de continuidade do serviço público e a contratação emergencial; d) estimativa de preços realizada com o valor não atualizado do contrato anterior, fundamentado no novo modelo de pagamento por serviços prestados; e) ausência de 3 propostas sem responsabilidade do gestor (divulgação do chamamento e solicitação de propostas para empresas prestadoras do serviços) .
9. São os pontos a serem discutidos no recurso aviado pelo responsável Alfredo Galvão da Silva Júnior (Coordenador Administrativo do SAMU/RN - peça 120) : a) ausência de falsidade na elaboração do Ofício 57/2016-SAMU; b) incidência do princípio da autotutela para justificar a existência de pareceres distintos; c) ausência de relevância do Ofício 57/2016 na condução do procedimento de escolha da proposta; d) competência do setor específico da Secretaria Municipal de Saúde para realizar pesquisas de preços (número mínimo de 3 propostas) e publicidade do procedimento de dispensa; e) caracterização da situação de urgência como fundamento para a contratação debatida.
10. Da incidência da sanção prevista no art. 46 da Lei 8.443/92 para hipótese de dispensa de licitação (JMT Serviços e Locação de Mão de Obra Ltda.) 
11. Entende a empresa recorrente que a desnecessidade de um procedimento licitatório na hipótese em apreço afastaria a incidência do art. 46 da Lei 8.443/92, impossibilitando a aplicação de sanção de inidoneidade, pois o procedimento adotado pela Administração seria apenas uma pesquisa mercadológica (peça 139) .
Análise
12. Embora a pesquisa de preços realizada pelo órgão no âmbito do procedimento de dispensa de licitação motivada pela urgência da contratação não possa ser classificada como licitação em sentido estrito, a jurisprudência da Corte é sedimentada no sentido de afirmar a aplicabilidade das sanções previstas no art. 46 da Lei Orgânica, ainda que se discuta procedimento de dispensa de licitação, verbis:
É cabível a aplicação da sanção de declaração de inidoneidade quando verificada fraude em procedimentos de contratação direta, uma vez que o termo 'licitação' a que se refere o art. 46 da Lei 8.443/1992 não se restringe aos procedimentos licitatórios em sentido estrito, abarcando também as contratações diretas.
 (Acórdão 1280/2018-TCU-Plenário. Rel. Min. Benjamin Zymler) 
A sanção de declaração de inidoneidade para participar de licitação na Administração Pública Federal (art. 46 da Lei 8.443/1992) pode ser aplicada em razão de fraudes praticadas em processos de dispensa de licitação.
 (Acórdão 1296/2017-TCU-Plenário. Rel. Min. José Múcio Monteiro) 
13. Com razão, a previsão constitucional da realização de licitações públicas busca garantir que as contratações efetuadas com recursos públicos ocorram de acordo com os princípios constitucionais pertinentes (moralidade, impessoalidade, isonomia, economicidade, dentre outros) , tutelando a lisura das contratações públicas.
14. Assim, o melhor entendimento que busca concretizar a vontade da lei e impedir o seu desvirtuamento é aquele que entende o termo 'licitação' como o conjunto de todos e quaisquer procedimentos praticados pela administração pública que importem contratação, garantindo que as contratações públicas ocorram de acordo com os princípios constitucionais aplicáveis.
15. Da rejeição dos argumentos analisados pelo Poder Judiciário em procedimentos judiciais (JMT Serviços e Locação de Mão de Obra Ltda.) 
16. Alega o recorrente que os argumentos veiculados na representação já teriam sido analisados no Poder Judiciário: a) Mandado de Segurança 0816276-20.2016.8.20.5001; b) Agravo de Instrumento 2016.015698-0; c) Ação Popular 0804677-25.2016.4.05.8400; d) Intervenção no processo 0802595-21.2016.4.05.8400; e) Procedimento Criminal 1.28.000.000870/2016-18.
Análise
17. Compete exclusivamente à Corte de Contas, nos termos do art. 71, da Constituição Federal, fiscalizar a aplicação dos recursos repassados pela União mediante convênios e instrumentos congêneres, aplicando aos responsáveis as sanções cabíveis, no caso de ilegalidade de despesa ou irregularidade de contas (incisos VI e VIII) .
18. Embora o mesmo fato possa ensejar análise tanto na esfera judicial quanto na esfera do controle externo, tem-se como corolário do princípio da independência das instâncias que as decisões em apreço adotadas no Poder Judiciário não têm influência no processo de representação julgado pelo Tribunal de Contas da União.
19. Desse modo, qualquer análise procedida no Poder Judiciário não vincula o julgamento exclusivo do Tribunal de Contas da União, reconhecendo-se o princípio de autonomia de instâncias aplicável no caso concreto, entendimento fartamente exemplificado na Jurisprudência da Corte:
A existência de recursos da União aplicados no convênio atrai a jurisdição do TCU, de modo que deliberações de tribunal de contas local e câmara municipal não afetam nem vinculam o julgamento do Tribunal. (Acórdão 3196/2017-TCU-Segunda Câmara. Rel. Min. Aroldo Cedraz) 
A sentença proferida pelo juízo cível, sob qualquer fundamento, não vincula a decisão administrativa proferida pelo TCU, em razão do princípio da independência das instâncias. Apenas a sentença absolutória no juízo criminal fundada no reconhecimento da inexistência material do fato ou na negativa de autoria tem habilidade para impedir a responsabilização civil e administrativa do agente. (Acórdão 131/2017-TCU-Plenário. Rel. Min. Walton Alencar Rodrigues) 
A independência das instâncias só deixa de prevalecer quando a decisão judicial que declara a inexistência do fato ou nega sua autoria é proferida em ação de natureza criminal. Tratando-se de ação civil, prevalece a regra geral, que é a incomunicabilidade das instâncias civil, penal e administrativa. (Acórdão 2983/2016-TCU-Primeira Câmara. Rel. Min. Bruno Dantas) 
20. Assim, todas as considerações contidas em processos judiciais ou procedimentos criminais preparatórios não constituem óbice ao exercício pelo TCU de sua competência constitucional de julgar a regularidade na aplicação dos recursos públicos federais por parte dos administradores públicos, aplicando-lhes as sanções cabíveis, exceto em caso de sentença proferida pelo Poder Judiciário na esfera penal que vier a declarar a inexistência do fato ou a negativa da autoria, o que não é o caso. Não merecem prosperar, portanto, as alegações aduzidas.
21. Da presunção de validade dos atos públicos e da ausência de prejuízos à Administração ou benefícios à empresa (JMT Serviços e Locação de Mão de Obra Ltda. e Alfredo Galvão da Silva Júnior, Coordenador Administrativo do SAMU/RN) 
22. Alega o recorrente que o fundamento utilizado para a condenação (utilização do documento em processo judicial - Ofício 57/2016) decorreria de interpretação incorreta do documento, uma vez que a referência seria apenas a empresa de melhor proposta (e não empresa vencedora do certame) , não sendo possível a imputação de responsabilidade à empresa por ato praticado pela Administração, incidindo o princípio de legitimidade dos atos administrativos.
23. Afirma que o recorrente não obteve vantagens junto ao Poder Judiciário, apresentando parte da decisão na ação declaratório de obrigação de fazer, demonstrando que o resultado da decisão judicial foi independente da afirmação expedida pela Administração.
24. Analisa-se também o argumento do recorrente Alfredo Galvão da Silva Júnior que alega ausência de falsidade no Ofício 57/2016, uma vez que teria ocorrido mero equívoco material e que a designação contida no documento indicaria apenas a empresa JMT Serviços de Locação como vencedora por apresentar o melhor preço, sem referências à habilitação da empresa. Afirma que o Ofício e o Parecer Técnico foram elaborados em momentos distintos e sucessivos (embora no mesmo dia) , sendo que o segundo ato afastou o efeito do primeiro.
Análise
25. A narrativa do recorrente de que o Ofício e o Parecer Técnico foram atos sucessivos é consistente com o efeito observado no procedimento, uma vez que a existência de um segundo processo de chamada indica que o primeiro processo de chamada não gerou quaisquer efeitos para a Administração ou para os particulares.
26. Se inicialmente o oficio solicitava a apresentação de novos documentos (peça 2, p. 4) , subentendendo a consagração da empresa-recorrente no primeiro chamado sujeita a apresentação dos documentos exigidos (certidão de regularidade fiscal) , a Administração entendeu que a forma como os preços foram apresentados nas propostas não atendia a necessidade de 'análise conclusiva da composição dos custos unitários que compõem o objeto da contratação' (Parecer Técnico: peça 21, p. 296) , justificando a realização de novo chamamento.
27. Note-se que o ofício não veicula informações falsas, uma vez que a ausência de certidões de validade de tributos federais é ocorrência mencionada tanto no ofício quanto no parecer técnico, razão pela qual é razoável adotar a narrativa do recorrente, no sentido de uma intenção inicial de sagrar a empresa JMT como vencedora (com a proposta de menor valor) e, em momento posterior, o desfazimento do ato mediante motivação posterior (ausência de especificações detalhadas nas propostas apresentadas) .
28. Embora não seja possível a averiguação precisa da afirmação do responsável pela ausência de horário nos documentos analisados, é certo que a narrativa é coesa com o efeito observado no processo de contratação, qual seja, a realização de um segundo procedimento de chamamento, com a exigência de planilha de preços detalhadas.
29. Deve se destacar que nenhum prejuízo foi detectado ao erário público, fato inclusive reconhecido no acórdão atacado: 'ainda que o documento de conteúdo falacioso não houvesse produzido de fato efeitos lesivos ao processo licitatório em questão' (item 35 do Acórdão - peça 93) , razão pela qual deve se considerar que os limites da jurisdição da Corte de Contas devem estar relacionados com a utilização, arrecadação, guarda, gerencia ou administração de dinheiros, bens e valores públicos ou pelos quais a União responda, ou que, em nome desta, assuma obrigações de natureza pecuniária (art. 70, parágrafo único, da Constituição Federal) .
30. Assim, a análise de eventual existência de crime de falsidade ou a falsidade na esfera do processo civil não serve, por si só, como fundamento de imputação de sanções no âmbito do processo de representação, particularmente quanto se identifica a ausência de repercussão no patrimônio da União ou mesmo aos princípios contido no art. 16, III, 'b' da Lei 8.443/92 ('prática de ato de gestão ilegal, ilegítimo, antieconômico, ou infração à norma legal ou regulamentar de natureza contábil, financeira, orçamentária, operacional ou patrimonial') .
31. Do mesmo modo, a suposta vantagem obtida em processo judicial, além de irrelevante sob os aspectos de regularidade da aplicação dos recursos públicos, em nada afeta o mérito do julgamento de processo declaratório de inexistência de débitos fiscais por parcelamento.
32. Ou seja, o fato da declaração indicar equivocadamente que a empresa seria vencedora em nada contamina o julgamento da ação tributária, sequer na caracterização do periculum in mora que, se não existiria no momento em que houve a revogação da 1a chamada, haveria de existir no momento da 2a chamada de preços, caso a empresa apresentasse a melhor proposta. Ademais, havia motivos autônomos para o reconhecimento do periculum in mora (participação em outras licitações e possibilidade de recebimento de pagamentos de serviços realizados em outros contratos administrativos - peça 57, p. 57, itens 69-70) , não se demonstrando sequer prejuízos ao deslinde do processo civil tributário.
33. Assim, é forçoso concluir que, do ponto de vista do gestor público, é razoável o acolhimento dos argumentos no sentido de que a habilitação e a posterior inabilitação da empresa são atos sucessivos, ainda que ocorridos no mesmo dia. Deve-se reforçar a ausência prejuízos ao erário ou vulneração aos princípios da Administração, pois a desclassificação das propostas na primeira chamada atende ao interesse público, especialmente a necessidade de detalhamento dos preços nas propostas.
34. Do ponto de vista da empresa, a declaração contida no ofício não causou prejuízos à licitação pública, não cabendo ao TCU julgar a empresa pela suposta utilização do documento em procedimento judicial, por não se tratar de fraude licitatória (mas de eventual fraude processual) , ressaltando a irrelevância da declaração para o julgamento de mérito da ação que discutiu o direito a obtenção de certidão de pagamento de tributos.
35. Assim, é de serem acolhidas as razões recursais em apreço do recorrente e da empresa.
36. Da ocorrência de dolo no comportamento da empresa pela utilização do documento expedido pela Administração (JMT Serviços e Locação de Mão de Obra Ltda.) 
37. Entende o recorrente que a gravidade da sanção de inidoneidade pressuporia a configuração do dolo da empresa, não se classificando dentro das ocorrências do art. 87 e 88 da Lei 8.666/93, devendo se imputar o erro ao servidor público que emitiu o documento.
Análise
38. A sanção de inidoneidade prevista na Lei Orgânica do Tribunal de Contas da União possui autonomia e independe da gradação prevista nos art. 87 e 88 da Lei 8.666/93 (advertência, multa e suspensão temporária) : em se comprovando a fraude à licitação, é cabível a penalidade de inidoneidade pelo prazo máximo de cinco anos (art. 46 da Lei 8.443/92) .
39. Todavia, no ponto concreto, assiste razão ao recorrente: a eventual utilização do documento em processo judicial, conforme analisado no item anterior, configuraria um dolo específico de influir no processo judicial (dolo processual) , não sendo possível vislumbrar um dolo específico de influir no processo licitatório simplificado, particularmente porque a exibição das certidões tributárias não garantiria, por si só, a contratação pela Administração.
40. No caso, a jurisprudência da Corte afirma que a constatação do elemento subjetivo específico é necessária à aplicação da sanção, conforme se extraí do Acórdão 3156/2016-TCU-Plenário (Rel. Min. Augusto Nardes) : 'A conduta dolosa é elemento subjetivo indispensável à configuração de fraude à licitação, sendo requisito essencial para a aplicação da sanção de inidoneidade prevista no art. 46 da Lei 8.443/1992'.
41. Desse modo, acolhem-se as razões recursais, no particular, para que se proponha o afastamento da penalidade de inidoneidade para contratar com a Administração Pública Federal.
42. Da exiguidade no exercício do cargo como justificativa para adoção da contratação emergencial sem culpa do responsável (Luiz Roberto Leite Fonseca - Secretário Municipal de Saúde de Natal/RN) 
43. Alega o recorrente que tomou posse no cargo em fevereiro de 2015, tomando medidas para manter a prestação do serviço público e, em razão da expiração do contrato anterior em 30/4/2015, promoveu a renovação contratual por mais um ano, adotando novo modelo de contratação e abrindo licitações para aquisição de insumos do SAMU.
Análise
44. Embora a exiguidade no exercício do cargo possa ser considerada como elemento atenuante na avaliação da irregularidade relacionada a adoção de medidas tendentes a evitar a contratação emergencial, não existe nos autos a comprovação da data de assunção da função pública por parte do recorrente, razão pela qual o argumento deve ser rejeitado.
45. Ademais, uma breve pesquisa em sítio eletrônico[footnoteRef:2] notícia que o recorrente tomou posse na função pública em março de 2013 (contrariamente à afirmação contida no recurso) , razão pela qual o argumento de exiguidade no cargo não pode ser analisado em sua totalidade pela ausência de prova. [2:  http://www.robsonpiresxerife.com/notas/publicada-a-nomeacao-de-luiz-roberto-fonseca-para-secretaria-de-saude/] 
46. Da necessidade da adoção de novo modelo de contratação como fundamento para os atrasos na nova licitação (Luiz Roberto Leite Fonseca - Secretário Municipal de Saúde de Natal/RN) 
47. Alega o recorrente que o modelo de contratação anterior, consistente no pagamento de valor mensal de R$ 650.000,00, independentemente dos quantitativos de serviços comprovados, teria criado problemas na execução contratual, razão pela qual seria adequada a contratação segundo o modelo adotado em UPAS, Maternidades e Hospitais Municipais, com pagamento de serviços realizados.
Análise
48. Os documentos colacionados pelo recorrente indicam que os problemas na contratação teriam surgido no final do ano de 2015 e no ano de 2016: a) peça 119, p. 17: 22/12/2015, inexecução de serviços de manutenção da frota veicular; b) peça 119, p. 20: 5/1/2016, problemas na reposição de materiais, equipamentos, unidades móveis e uniformes; c) peça 119, p. 23: 2/2/2016, ausência de providência para solução dos problemas anteriores: d) peça 119, p. 27: 1o/3/2016, ausência de providência para solução dos problemas anteriores; e) peça 119, p. 29: 28/3/2016, ausência de providência para solução dos problemas anteriores; f) peça 119, p. 34: 4/4/2016, ausência de providência para solução dos problemas anteriores e insuficiência no fornecimento de materiais; g) peça 119, p. 39: 12/4/2016, relato de problemas anteriormente identificados, ausência de pagamento de tributos e seguro da frota veicular e ausência do fornecimento de cursos de capacitação; h) peça 119, p. 44: 5/5/2016, problemas anteriormente relatados e não-solucionados, bem como exigências de cumprimento da carga horária dos motoristas; i) peça 119, p. 51: 9/5/2016, notificação de irregularidades anteriormente identificadas; j) peça 119, p. 58: 23/5/2016, notificação de irregularidades anteriormente identificadas; k) peça 119, p. 63: 11/7/2016, problemas identificados na execução contratual.
49. Portanto, seria razoável a alegação do recorrente no sentido da exiguidade do tempo para a realização de nova licitação, ao se considerar que a expiração do contrato ocorreria em 30/4/2016, havendo um espaço de tempo de menos de 5 meses entre as primeiras notificações de irregularidades (22/12/2015) e a expiração do contrato, supostamente agravado pelo fato de alteração no modelo de licitação (fracionamento) , com vistas a evitar a dependência de uma única empresa para suprir as atividades-meio necessárias a operacionalizar o serviço público.
50. Contudo, a narrativa indicada pelo recorrente, qual seja, a de que os problemas identificados na contratação seriam o motivo para o fracionamento do objeto, não é condizente com as datas das licitações que se realizaram, conforme os documentos colacionados pelo responsável (peças 119, p. 80-92) e relacionados na tabela contida na peças 119, p. 4, indicando que as referidas licitações se iniciaram em agosto de 2015, ou seja, em data anterior ao suposto conhecimento das irregularidades na execução contratual anterior.
51. Tem-se, portanto, que o novo modelo de licitação é anterior às ocorrências de irregularidades contratuais e, portanto, é pertinente a ilação contida na decisão recorrida de que o gestor teve tempo suficiente para a adoção de modelo fracionado de licitação, sendo que as providências foram adotadas em proximidade ao encerramento do contrato vigente, obrigando a contratação emergencial posterior, motivos pelos quais rejeitam-se as razões recursais.
52. Das considerações sobre a necessidade da continuidade do serviço público com a contratação emergencial (Luiz Roberto Leite Fonseca - Secretário Municipal de Saúde de Natal/RN) 
53. Alega o recorrente que todas as providências foram adotadas para as novas contratações, sendo que a contratação emergencial se mostrou necessária para continuidade do serviço público, não podendo ser responsabilizado pela continuação dos serviços públicos.
Análise
54. A discussão em tela é a adoção tardia de medidas que evitassem a contratação emergencial, não se discutindo, nos fundamentos da decisão condenatória, a necessidade ou desnecessidade da continuidade dos serviços públicos, razão pela qual, a eventual licitude na contratação emergencial não justifica a ausência tempestiva de medidas que pudessem evitar a contratação emergencial.
55. Note-se no acórdão recorrido que o fundamento de condenação é a ausência de adoção de medidas tempestivas: '15. Conforme anotou a unidade técnica, era notoriamente previsível a necessidade da realização da licitação, considerando que o serviço do Samu é prestado continuadamente, e tendo em vista que o contrato até então vigente datava de 1/5/2011, com possibilidade de prorrogações sucessivas até 30/4/2016' (peça 93, p. 3, Voto Rel. Min. Vital do Rêgo) , ou seja, ainda que não houvesse falhas no procedimento de dispensa, a sanção se dirige à omissão que antecedeu o procedimento de dispensa.
56. Das irregularidades relacionadas a estimativa de preços para a contratação e da necessidade de número mínimo de propostas (Luiz Roberto Leite Fonseca - Secretário Municipal de Saúde de Natal/RN e Alfredo Galvão da Silva Júnior - Coordenador Administrativo do SAMU/RN) 
57. Alega o recorrente que a estimativa de preços decorreria da atualização monetária do valor da contratação anterior (R$ 650.000,00) pelo índice do IGP-M acumulado no período de 4/2011 a 4/2016, sendo que os pagamentos nunca ultrapassaram os valores de referência da contratação emergencial.
58. Particularmente o recorrente Alfredo Galvão da Silva Júnior afirma a ausência de competência para realizar pesquisas mercadológicas, sendo o ato de responsabilidade do setor específico da Secretaria Municipal de Saúde.
Análise
59. Os argumentos do recorrente militam em desfavor de sua pretensão: tomando como base o procedimento narrado no recurso (mera atualização monetária do valor da contratação anterior) , fica evidenciada que a estimativa de preços não foi realizada de forma adequada, uma vez que a licitação posterior, conforme debatido nos autos, decorreu de fracionamento do objeto, razão pela qual a estimativa de preços deveria envolver apenas os novos serviços abrangidos pela nova contratação, excluindo os itens para os quais já havia previsão de contratação em separado (uniformes, manutenção dos veículos, entre outros) .
60. A necessidade de justificativa de preço é previsão textual da Lei 8.666/93 (art. 26, parágrafo único, III) nas hipóteses de dispensa de licitação, devendo se tomar como paradigma o julgamento contido no Acórdão 1565/2015-TCU-Plenário, com a necessidade de obtenção de número mínimo de propostas:
A justificativa do preço em contratações diretas (art. 26, parágrafo único, inciso III, da Lei 8.666/1993) deve ser realizada, preferencialmente, mediante: (i) no caso de dispensa, apresentação de, no mínimo, três cotações válidas de empresas do ramo, ou justificativa circunstanciada se não for possível obter essa quantidade mínima; (ii) no caso de inexigibilidade, comparação com os preços praticados pelo fornecedor junto a outras instituições públicas ou privadas.
61. No caso concreto, restou evidenciado que embora o responsável tenha adotado medidas para a divulgação do chamado público, pela publicação em diário oficial e envio de e-mail para eventuais empresas prestadoras de serviços (peça 119, p. 109-114) , em não sendo possível a coleta do número mínimo de propostas, é responsabilidade do administrador buscar preços de referência em contratações análogas, em sistemas de referência de preços da Prefeitura, de entes públicos similares ou em contratações de 'UPAS, Maternidades ou Hospitais Municipais', cuja analogia foi afirmada pelo próprio recorrente.
62. Todavia, verifica-se que a irregularidade em comento deve ser imputada apenas ao gestor da Secretaria de Saúde Municipal, órgão responsável pela escolha da empresa prestadora dos serviços, uma vez que o Coordenador Administrativo do SAMU 192 Natal, Alfredo Galvão da Silva Junior, exsurge no processo apenas no momento das especificações técnicas e na classificação/habilitação das propostas apresentadas (peça 83, p. 4-5: Parecer Técnico) , não tendo domínio sobre o procedimento de contratação a cargo da Secretaria Municipal de Saúde.
63. Desse modo, será proposto o acolhimento apenas das razões recursais de Alfredo Galvão da Silva Júnior no ponto em questão.
CONCLUSÕES
64. A aplicação da sanção prevista no art. 46 da Lei 8.443/92 de inidoneidade para contratação é cabível também nas hipóteses de dispensa de licitação (contratação direta) , uma vez que se objetiva a proteção do princípio de busca da melhor proposta para a Administração Pública, também aplicável à seleção simplificada.
65. Os argumentos analisados no Poder Judiciário e as decisões adotadas em procedimentos de natureza civil e criminal (exceto a declaração de inexistência do fato ou negativa de autoria em ação penal) não constituem óbice para o julgamento do processo de representação em curso no Tribunal de Contas da União, em atenção ao princípio de independência de instâncias.
66. Devem ser acolhidas as afirmações do recorrente Alfredo Galvão da Silva Junior e da empresa JMT Serviços e Locação de Mão de Obra Ltda., uma vez que houve sucessão de atos, com a classificação indicada no ofício e posterior desclassificação das empresas no parecer técnico, verificado pelo efeito prático, qual seja, a realização de nova chamada, com a exigência de apresentação de planilhas de preços detalhadas, ainda que os documentos não indicassem horário de sua expedição.
67. Em não havendo prejuízo ao erário público conforme reconhecido no acórdão recorrido, deve se observar que a jurisdição da Corte está adstrita aos aspectos de aplicação dos recursos públicos. Ainda que se afirmasse a ocorrência de falsidade, haveria apenas uma fraude processual a ser discutida na ação cível tributária, devendo ser destacado que a decisão no processo judicial continha fundamentos autônomos para o reconhecimento de periculum in mora.
68. Na mesma linha, a aplicação de sanção de inidoneidade pressupõe um dolo de fraude licitatória específica, conforme destacado na jurisprudência. Ao se verificar que na edição do documento alegadamente falso não há participação ativa da empresa, deve se reconhecer apenas um dolo processual (de alteração dos fatos em sede judicial) , sendo que a providência judicial de obtenção de certidão negativa de tributos não garantiria, por si só, a contratação direta da empresa.
69. A exiguidade no exercício do cargo de Secretário de Saúde não está demonstrada com provas apresentadas pelo recorrente Luiz Roberto Leite Fonseca, ressaltando a existência de notícias de que o responsável assumiu o cargo público no ano de 2013, fragilizando a alegação de exiguidade no exercício da função pública.
70. As afirmativas do recorrente Luiz Roberto Leite Fonseca no sentido de que os problemas na execução contratual motivaram a modificação do modelo de contratação não são condizentes com os documentos apresentados em sede recursal, que indicam que os problemas foram detectados no final do ano de 2015, as licitação fracionadas decorrente do novo modelo de licitação já haviam sido deflagradas em meados de 2015 (agosto de 2015) , reforçando o fundamento condenatório de tempo suficiente para adoção de medidas para evitar a contratação emergencial.
71. Não se acolhem os argumentos relacionados a existência da situação justificadora da contratação direta (licitude da contratação em face do princípio da continuidade do serviço público) , uma vez que a aplicação da sanção não está relacionada a licitude do procedimento de dispensa, mas da situação que antecede a dispensa de licitação.
72. A estimativa de preço obtida com a atualização dos valores da contratação anterior é incorreta, pois a contratação seguinte se destinava a objeto distinto (fracionamento da licitação e pagamento exclusivo de serviços prestados) . Embora evidenciado os esforços na obtenção do número mínimo de 3 propostas exigidas para justificar o preço nos termos do art. 26, parágrafo único, inciso III da Lei 8.666/93, a impossibilidade de obtenção do número mínimo implica a necessidade de buscar preços de referências para a contratação em sistemas análogos (UPAS, Maternidades ou Hospitais Municipais) .
PROPOSTA DE ENCAMINHAMENTO
Deste modo, submete-se à consideração superior a presente análise dos pedidos de reexame interpostos por JMT Serviços e Locação de Mão de Obra Ltda., Alfredo Galvão da Silva Junior e Luiz Roberto Leite Fonseca, contra o Acórdão 1842/2018-TCU-Plenário para propor, com base nos artigos 32 e 48 da Lei 8.443/92:
a) conhecer os recursos;
b) dar provimento aos recursos de JMT Serviços e Locação de Mão de Obra Ltda. e Alfredo Galvão da Silva Junior, tornando insubsistentes os itens 9.2, 9.4, 9.6. 9.7 9.8, bem como afastar a multa imposta a Alfredo Galvão da Silva Júnior, por meio do item 9.5, todos do acórdão recorrido;
c) negar provimento ao recurso de Luiz Roberto Leite Fonseca;
d) dar ciência da deliberação aos recorrentes, ao Município de Natal/RN e à Procuradoria da República do Estado do Rio Grande do Norte."
Estando conclusos os autos em meu gabinete, o recorrente Luiz Roberto Leite Fonseca juntou o documento de peça 166 (justificativas complementares) enquanto a representante, TRL Serviços Especializados de Gestão Empresarial e Logística Ltda., atual razão social da TRD Serviços e Administração Ltda., acostou os documentos à peça 170, a título de elementos adicionais.
	É o Relatório.

Valeska Fernanda da Câmara Linhares (9042/OAB-RN), representando JMT Serviços de Locação de Mão de Obra Ltda; Fernando Pinheiro de Sá e Benevides (9444/OAB-RN), representando a Prefeitura Municipal do Natal - RN.

Não atuou.

REPRESENTAÇÃO. PEDIDOS DE REEXAME. INDEVIDA CONTRATAÇÃO DIRETA E FRAUDE À LICITAÇÃO. CONHECIMENTO. NÃO PROVIMENTO QUANTO À CONTRATAÇÃO DIRETA. MANUTENÇÃO DA MULTA. PROVIMENTO QUANTO À FRAUDE À LICITAÇÃO. INSUBSISTÊNCIA DAS PENALIDADES.

REPRESENTAÇÃO (REPR)

Secretaria de Recursos (Serur); Secretaria de Controle Externo no Estado de Pernambuco (Secex-PE).

Trata-se de representação em cuja etapa processual se apreciam pedidos de reexame interpostos por JMT Serviços e Locação de Mão de Obra Ltda., Alfredo Galvão da Silva Junior e Luiz Roberto Leite Fonseca, insurgindo-se contra o Acórdão 1842/2017-TCU-Plenário, integrado pela rejeição de embargos declaratórios (Acórdão 2547/2017-TCU-Plenário) , que lhes aplicou a penalidade da multa prevista no art. 58, II, da Lei 8.443/1992. 
A representação versou sobre indícios de irregularidades em procedimento de dispensa de licitação, conduzido pela Secretaria Municipal de Saúde (SMS) do Município de Natal/RN, para a contratação de empresa especializada na operacionalização de atividades administrativas e de apoio ao SAMU 192 Natal/RN.
Foram identificadas as seguintes irregularidades: 
	a) não realização do certame licitatório e, por conseguinte, a indevida contratação direta por meio de dispensa emergencial, sem justificativa prévia de preço (Coleta de Preços 21/2016) ; e 
	b) fraude à licitação, caracterizada pela emissão, por Alfredo Galvão da Silva Junior, servidor da SMS, de dois documentos de caráter divergentes no mesmo dia tratando do resultado da Coleta de Preços em benefício da empresa JMT Serviços e Locação de Mão de Obra Ltda. 
Apontou-se também indício de sobrepreço no contrato emergencial decorrente da Coleta de Preços (Contrato 67/2016) . Determinou-se à então Secex/RN a apuração do feito.
A contratação direta sem justificativa de preços originou a condenação de Luiz Roberto Leite Fonseca enquanto a fraude à licitação resultou na aplicação de penalidade à JMT Serviços e Locação de Mão de Obra Ltda. e de Alfredo Galvão da Silva Junior.
As penas aplicadas foram: 
à empresa JMT, declaração de inidoneidade para contratar com a Administração Pública pelo prazo de três anos; 
a Alfredo Galvão da Silva Junior, Chefe do Setor de Gerenciamento de Compras da Secretaria Municipal de Saúde à época, multa no valor de R$ 25.000,00 e inabilitação para o exercício de cargo em comissão ou função de confiança no âmbito da Administração Pública Federal, pelo período de cinco anos, tendo em vista a gravidade de seu ato; e
 a Luiz Roberto Leite Fonseca, Secretário Municipal de Saúde à época, multa no valor de R$ 10.000,00. 
Preliminarmente, ratifico o despacho exarado no sentido de que os presentes recursos devem ser conhecidos, por preencherem os requisitos de admissibilidade previstos no art. 48 da Lei 8.443/1992.
Quanto ao mérito, divido a análise em duas etapas. Na primeira, trato da contratação emergencial e na segunda, da fraude à licitação. 
II
A condenação de Luiz Roberto Leite Fonseca fundamentou-se pela não realização tempestiva de regular procedimento licitatório, ocasionando indevida dispensa emergencial, e na autorização e homologação da dispensa sem justificativa prévia de preços.
Após examinar as razões recursais, a Secretaria de Recursos (Serur) delineou a sua análise aos seguintes pontos: a) exiguidade no exercício do cargo como justificativa para o procedimento emergencial; b) criação de modelo alternativo de licitação para os serviços e complexidade impeditiva de nova licitação a tempo; c) ponderação entre a necessidade de continuidade do serviço público e a contratação emergencial; d) estimativa de preços realizada com o valor não atualizado do contrato anterior, fundamentado no novo modelo de pagamento por serviços prestados; e e) ausência de 3 propostas sem responsabilidade do gestor (divulgação do chamamento e solicitação de propostas para empresas prestadoras do serviços) .
A unidade instrutora concluiu que não há elementos suficientes para alterar a deliberação recorrida, razão pela qual propõe o conhecimento e o não provimento do recurso. Incorporo essa análise às minhas razões de decidir, sem prejuízo de considerações adicionais.
O recorrente busca demonstrar que não foi omisso na condução dos trâmites referentes à contratação dos serviços relacionados ao SAMU no município de Natal/RN e que foi diligente no sentido de mantê-los sem solução de continuidade. 
A ponderação sobre a necessidade de continuidade do serviço público e, portanto, da sua contratação emergencial, por falta de outra alternativa, não lhe socorre, pois não se discute nestes autos a opção de contratar ou não, mas, sim, a legalidade dos atos referentes à condução da contratação.
Por evidente, a população de Natal/RN não poderia sofrer as consequências de eventual não prestação dos serviços do SAMU em virtude de problema burocrático no certame licitatório. 
O recorrente tomou posse como Secretário Municipal de Saúde de Natal em fevereiro de 2015 (e não em 2013, como apontado na instrução de peça 163) . Afirma que, logo em seguida, tomou conhecimento tanto da impossibilidade de prorrogação do Contrato 36/2011 como de uma série de irregularidades na execução desse, em especial de sua má prestação e de descumprimentos contratuais que culminaram, até mesmo, em glosas em pagamentos junto à contratada.
Essas ocorrências teriam colaborado para a alteração no modelo de contratação dos serviços. A forma de pagamento, que era fixa e mensal, passaria a ser por demanda. Já a configuração dos serviços passaria de contrato do tipo "guarda-chuva" para o modelo de contrato dividido em blocos.
O recorrente ainda observa que foram identificados que alguns itens/serviços do SAMU poderiam ser absorvidos, mediante aditivos contratuais, por outros contratos que a SMS já possuía. 
Ora, o Contrato 36/2011 vigeu entre maio de 2011 e abril de 2016. Era notória a impossibilidade da prorrogação contratual. Assim, considerando a data de sua posse até o fim do contrato, havia teria tempo suficiente para a realização de novo certame. 
Portanto, as intercorrências ocorridas nesse contrato somente reforçam a premência por ações tempestivas por parte da Secretaria Municipal de Saúde no sentido de realizar o devido planejamento da nova licitação. 
Mesmo que se admita que estivesse em curso alteração do modelo de contratação, esse fato, per se, não é razão peremptória para justificar a contratação emergencial. 
A jurisprudência do TCU é no sentido de que eventuais falhas de planejamento podem levar à contratação por emergência, sem que isso exima o responsável de responder pela irregularidade, a exemplo do Acórdão 1122/2017-TCU-Plenário.   
Nessa linha, cabe a mesma análise para a contextualização trazida pelo recorrente sobre "a complexidade e morosidade que envolve o trâmite processual inerente a todas as licitações, que independem da vontade do gestor, sobretudo com as peculiaridades concernentes ao Serviço do SAMU, bem como o grande número de processos licitatórios abertos para atender às necessidades das diversas áreas da secretaria, associado aos problemas crônicos enfrentados na administração pública", pois isso não é um fato incomum e deve ser sempre considerado quando da análise de risco das contratações, em especial daquelas que já apresentam sinais de má execução ou que envolvam complexidade fora do padrão. 
O recorrente não juntou documentação, como, por exemplo, estudos técnicos preliminares referentes à nova licitação (em andamento à época) ou outros documentos relativos à Coleta de Preços, que evidenciassem previamente que as fragilidades do modelo então vigente e sua reformulação demandariam tempo extraordinário para a conclusão da nova licitação. 
No voto que embasou a condenação do recorrente, o relator já alertara de que "não foram colacionados argumentos suficientes que justificassem a demora na definição do novo modelo de contratação e a realização de nova licitação a tempo, com a consequente utilização de procedimento de dispensa". 
Mesmo após essa ressalva, o recorrente não acostou, nesta oportunidade, documento que demonstrasse, à época, a impossibilidade de se realizar o certame em tempo hábil. 
O termo de referência da contratação direta, em suas justificativas, apontava apenas que havia um novo procedimento licitatório em andamento e da imprescindibilidade da manutenção dos serviços. 
Em conclusão, quanto à contratação direta, as alegações trazidas não são suficientes para alterar a condenação.
***
O recorrente também foi condenado pela autorização e homologação da contratação emergencial, sem a devida justificativa prévia de preço.
A Lei 8.666/1993, pelo inciso III do parágrafo único do art. 26, expressamente exige, no processo administrativo de contratação direta, a justificativa de preço. Trata-se de condição indispensável para assegurar a vantajosidade da contratação. 
Como anotado pelo Relator a quo, "não se pode confundir uma fundamentada pesquisa de preços que justifique os patamares de valores a serem praticados com o próprio procedimento de dispensa em si". 
A publicação no Diário Oficial do Município e o envio de e-mails apenas deram publicidade à Coleta de Preços, mas não servem como demonstrativo do preço estimado. A justificativa de preços tem que ser prévia. Não tem sentido que essa decorra da fase de definição da vencedora, ou seja, após a Coleta de Preços.
Novamente, o recorrente não acostou elementos comprobatórios de que houve justificativa prévia do preço. Não foram apresentados estudos técnicos preliminares ou qualquer outra documentação que demonstrassem pesquisa a outras fontes e contratações similares. 
O recorrente alega que o valor de referência da contratação emergencial se baseou na atualização monetária do contrato anterior. 
Então, sobre o valor mensal do Contrato 36/2011 (R$ 650.000,00) , foi aplicada a variação do IGP-M referente ao período de sua vigência (maio de 2011 até abril de 2016) , no percentual de 37,75%, o que resultou em R$ 895.400,19. 
Mesmo essa metodologia não pode ser confirmada. 
Primeiro, não há documento nos autos da Coleta de Preços sobre esse procedimento. O que foi juntado, como anexo da peça recursal (peça 119, p. 94) , é uma folha avulsa, retirada de um sítio na Internet, indicando o cálculo matemático. Assim, não há como assegurar que essa metodologia realmente foi feita à época. 
Segundo, o valor estimado é inferior ao que foi efetivamente contratado. O contrato firmado, decorrente da segunda Coleta de Preços, foi no valor mensal de R$ 923.496,35, preço oferecido pela JMT, única empresa que participou da seleção e que se sagrou vencedora.
O outro argumento apresentado, afirmando que o valor da proposta da ora representante (TRD Serviços e Administração Ltda.) , na primeira Coleta de Preços, foi maior do que o valor contratado também não elide a questão. Essa oferta foi desclassificada e não foi utilizada como parâmetro na contratação subsequente.
Não obstante o recorrente ter mencionado o valor da proposta de preço da TRD, nada foi dito sobre a majoração da ordem de R$ 600.000,00 da proposta da JMT, da primeira para a segunda Coleta de Preços (11 dias de interstício) , o que foi objeto de determinação para apuração de sua regularidade pelo mesmo Acórdão ora recorrido. 
Na mesma linha, embora o recorrente alegue que os valores executados e pagos à JMT no contrato emergencial foram sempre inferiores aos R$ 895 mil acima indicados, também não demonstrou o porquê de o valor contratado com a mencionada empresa (R$ 923.496,35) ter sido maior do que o supostamente estimado (R$ 895.400,19) , sem que tivesse havido negociação para sua redução ou justificativa para sua manutenção. 
Diante do exposto, os elementos trazidos por Luiz Roberto Leite Fonseca não são suficientes para alterar as razões de sua condenação, devendo o seu recurso ser improvido também quanto à não justificativa prévia de preços quando da Coleta.
III
O segundo ponto objeto de recurso consiste na discussão sobre a ocorrência de fraude à licitação consubstanciada na emissão de dois documentos divergentes, na mesma data (08/04/2016) , por Alfredo Galvão da Silva Júnior, Chefe do Setor de Gerenciamento de Compras da Secretaria Municipal de Saúde. 
Como registrado pela Serur, os argumentos apresentados por Alfredo Galvão da Silva Junior abordaram, em suma, os seguintes pontos: a) ausência de falsidade na elaboração do Ofício 57/2016-SAMU; b) incidência do princípio da autotutela para justificar a existência de pareceres distintos; c) ausência de relevância do Ofício 57/2016-SAMU na condução do procedimento de escolha da proposta; d) competência do setor específico da Secretaria Municipal de Saúde para realizar pesquisas de preços (número mínimo de três propostas) e dar publicidade ao procedimento de dispensa; e e) caracterização da situação de urgência como fundamento para a contratação debatida.
Já quanto ao recurso da JMT, a Serur, após analisar as razões recursais, delineou a sua análise aos seguintes tópicos: a) inexistência de procedimento licitatório que impossibilita a aplicação das sanções contidas no art. 90 da Lei 8.666/1993 ou art. 46 da Lei 8.443/1992; b) análise e rejeição dos argumentos pelo Poder Judiciário em diversos procedimentos cíveis; c) presunção de validade dos atos públicos, ausência de benefícios à empresa e prejuízos à Administração; e d) necessidade de caracterização de dolo por parte da empresa.
O cerne, neste ponto, é verificar as circunstâncias e os efeitos da divergência dos documentos emitidos e suas repercussões, especialmente considerando que a condenação foi por fraude à licitação.  
O primeiro documento (Ofício 57/2016 SAMU - peça 2, p. 4) oportunizava prazo para que a empresa JMT regularizasse certidão fiscal expirada, tendo em vista que ela seria a vencedora do certame. Alertava ainda que a não entrega da documentação obstaculizaria a assinatura do contrato. 
O segundo documento (Parecer Técnico s/n - peça 2, p. 32-33) aponta que as duas empresas participantes da Coleta de Preços, a representante TRD e a JMT, foram desclassificadas e que a JMT fora também inabilitada. 
Em pequena síntese, a Serur fundamenta a sua proposta em prover o recurso no seguinte: 
os documentos foram sucessivos; 
não haveria falsidade no Ofício 57/2016-SAMU; 
o desfazimento do ato teve motivação posterior e legítima; 
a ocorrência de um segundo processo de coleta de preços não teria gerado qualquer efeito para a Administração ou para os particulares; 
a eventual existência de crime de falsidade ou a falsidade na esfera do processo civil não teria o condão de imputar responsabilidade em processo de representação no TCU; 
o Ofício 57/2016-SAMU não foi preponderante para o julgamento da ação tributária intentada pela JMT; e 
não restou caracterizado dolo específico da JMT em fraudar o procedimento licitatório em questão.
Após examinar as razões do recorrente, a Serur concluiu que há elementos suficientes para alterar a deliberação recorrida, razão pela qual propõe o provimento dos recursos de ambos os recorrentes. Incorporo essa análise às minhas razões de decidir, sem prejuízo de considerações adicionais.
A decisão recorrida fundamentou a condenação no entendimento de que o Ofício 57/2016-SAMU teria sido expedido após a desclassificação das empresas. Nesse contexto, a fraude seria indiscutível. 
No entanto, é razoável admitir que os atos inquinados foram sucessivos e descritos na ordem cronológica trazida pelo recorrente, embora não haja como precisar o horário de expedição de cada um deles. 
Do ponto de vista prático, o rito descrito pelo recorrente é coerente. Caberia, primeiramente, analisar os documentos habilitatórios da melhor proposta. Tendo em vista que a Certidão de Débitos relativos aos Tributos Federais e à Dívida Ativa da União estava expirada, a empresa teria sido oficiada para reparar a questão em até 72 horas. Esse procedimento pode ser entendido como uma diligência saneadora na busca da melhor proposta.
Na sequência, quando da análise das planilhas de formação de preço das participantes, o recorrente verificou que as informações dispostas não seriam suficientes para uma análise conclusiva da composição dos custos unitários. Assim, ao término da sessão, desclassificou as duas empresas e também inabilitou a JMT, pelo fato de a certidão de débitos tributários estar vencida.
Quanto à correição da promoção da diligência, esse procedimento justamente tem o condão de esclarecer questões relativas ao processo de contratação e no caso concreto para sanear quesito referentes à então melhor proposta. Não há elementos objetivos nos autos que indiquem que esse ato visasse fim ilícito, com o fito de exclusivamente beneficiar a JMT. 
Mesmo que se discuta se a JMT utilizou de maneira indevida o Ofício 57/2016-SAMU para reforçar seu pedido de tutela acautelatória, o teor desse ofício não tinha o condão, per se, de resultar em provimento automático de seu pleito junto ao Poder Judiciário. Ademais, esse documento foi um entre vários argumentos sustentados pela empresa na busca da liminar em sua petição.
Relembro que o uso, ilegítimo ou não, do Ofício 57/2016-SAMU pela empresa JMT no Poder Judiciário, matéria não discutida nesta oportunidade e não afeta às competências do TCU, foi objeto de notificação para medidas cabíveis ao Procurador-Chefe da Procuradoria da República no Estado do Rio Grande do Norte, nos termos do item 9.13 do Acórdão recorrido.
Considerando também que a segunda Coleta de Preços foi precedida de publicidade (extrato publicado do Diário Oficial do Município) e que foi aberta a qualquer interessado, a participação da JMT, após obter tutela judicial que lhe garantia condições habilitatórias no âmbito da segunda Coleta de Preços, com os elementos constantes destes autos, não deve ser enquadrada como fraude à licitação. 
Apesar de a jurisprudência do TCU ser na linha de que "não há que se comprovar ou explicitar o alcance pretendido pelos licitantes fraudadores" (Acórdão 2617/2013-TCU-Plenário) e de que "a declaração de inidoneidade (art. 46 da Lei 8.443/1992) independe da existência de prejuízo ao erário ou da obtenção de vantagem indevida, bastando para a aplicação da sanção a verificação de fraude a licitação" (Acórdão 1986/2013-TCU-Plenário) , entendo que, neste caso concreto, não há, como dito antes, qualquer documento nos autos que indicasse à época que a segunda Coleta de Preços estaria direcionada à JMT ou que limitasse a participação de terceiros. 
Para a solução deste caso, adoto o entendimento exarado quando da prolação do Acórdão 3156/2016-TCU-Plenário no sentido de que "a conduta dolosa é elemento subjetivo indispensável à configuração de fraude à licitação, sendo requisito essencial para a aplicação da sanção de inidoneidade prevista no art. 46 da Lei 8.443/1992". Neste sentido, não verifico o animus de frustrar ou fraudar a Coleta de Preços ora discutida por parte dos recorrentes.
Embora entenda que não tenha configurado fraude à licitação, a forma como Alfredo Galvão da Silva Junior atuou no procedimento fora reprovável. 
Primeiramente, mesmo considerando que se tratava de contratação por dispensa, na qual o rito é simplificado, o fato de o Ofício 57/2016-SAMU não constar do processo administrativo da coleta de preços vai de encontro aos princípios da publicidade e da motivação. A expedição dessa diligência não foi devidamente motivada, até mesmo por meio de um simples despacho, por exemplo.
Em adição, os argumentos de que ele teria emitido pareceres divergentes no âmbito do poder de autotutela da Administração para corrigir seus atos e de que o segundo documento retirou os efeitos do primeiro não constam de qualquer documento no procedimento de Coleta de Preços. Mais uma vez, não foram atendidos os princípios da publicidade e motivação. 
Observo que o Parecer Técnico s/n (peça 2, p. 32-33) , documento oficial que consta dos autos e analisa as propostas apresentadas, em momento algum, revoga, torna sem efeito ou mesmo faz referência ao Ofício 57/2016-SAMU. Em tese, esse ofício continuou com a presunção de documento formal e válido emitido pela Administração, inclusive sendo utilizado pela JMT em pleito no Poder Judiciário. 
Os atos acima relatados, os quais, reputo, indevidos, poderiam causar a responsabilização de Alfredo Galvão pelo TCU, mas não foram objeto de questionamento pelos termos da audiência do recorrente. Nesse sentido, tendo em vista o momento processual, por racionalidade administrativa e economia processual, deixo de sugerir essa medida.
Em suma, embora concorde com o voto condutor do acórdão a quo, especialmente no que diz respeito à reprovabilidade de como os atos se sucederam, penso que não restou configurada a fraude à licitação. 
Não há nos autos indícios de que tenha havido conluio entre os dois recorrentes. Na mesma linha, também não há indícios de que houve direcionamento para a empresa JMT ou que a emissão do Ofício 57/2016-SAMU tivesse qualquer intuito para frustrar ou limitar a competição. 
Se a intenção da expedição do Ofício 57/2016-SAMU fosse apenas beneficiar indevidamente a empresa JMT, não haveria a necessidade de, no mesmo dia, ser a primeira coleta de preços revogada, pois essa empresa, até então, apresentara a melhor proposta. Bastaria continuar com o certame em andamento, pois, em qualquer das hipóteses, a obtenção de liminar no Poder Judiciário pela JMT era incerto naquele momento. 
Feitas essas considerações, os recursos de JMT Serviços e Locação de Mão de Obra Ltda. e Alfredo Galvão da Silva Junior devem ser providos.
IV
Estando os autos conclusos, foram acostados novos documentos aos autos tanto por Luiz Roberto Leite Fonseca (peça 166) quanto pela representante, TRL Serviços Especializados de Gestão Empresarial e Logística Ltda., atual razão social da TRD Serviços e Administração Ltda. (peça 170) , os quais acolho como memoriais, nos termos do art. 160, § 3º, do RI/TCU.
No geral, Luiz Roberto Leite Fonseca repete suas alegações, as quais buscam reforçar pontos anteriormente trazidos em sua peça recursal. De argumentos novos, traz duas supostas imprecisões na análise da unidade instrutora: uma sobre a data de sua posse e a outra sobre o uso da expressão "parcelamento" na instrução da Serur. Enfatizo que esses argumentos foram anteriormente analisados pela unidade instrutora. 
Por oportuno, antes mesmo da apresentação deste memorial, as imprecisões citadas já haviam sido identificadas e consideradas neste voto, não havendo qualquer prejuízo ao recorrente. 
Quanto aos novos documentos apresentados pela representante, em suma, visam a contrapor a instrução da Serur e reforçar pontos de sua representação, pugnando pelo não acolhimento dos recursos dos recorrentes e pelo aumento das penas a eles impostas. 
Entendo que o exame feito pela unidade instrutora e também objeto deste voto compreende, no essencial, as questões indicadas pela representante, sendo suficiente para formar a minha convicção sobre a matéria aqui discutida.
	Ante o exposto, voto por que o Tribunal adote o Acórdão que ora submeto à deliberação deste Colegiado.
TCU, Sala das Sessões Ministro Luciano Brandão Alves de Souza, em 22 de maio de 2019.
Ministro BRUNO DANTAS 
Relator